【裁判字號】    88,易,3940
【裁判日期】    900301
【裁判案由】    詐欺
【裁判全文】
臺灣板橋地方法院刑事判決                        八十八年度易字第三九四號
    公  訴  人  臺灣板橋地方法院檢察署檢察官
    被      告  辛○○
    被      告  己○○
    共      同
右列被告因詐欺案件，經檢察官提起公訴 (八十八年度偵字第九三一六號)，本院判
決如左：
    主  文
辛○○、己○○均無罪。
    理  由
一、公訴意旨略以：被告辛○○、己○○共同意圖為自己不法所有之概括犯意，明知
    辛○○並無償債能力，竟於民國八十六年十二月間，由己○○在台北縣中和市台
    灣土地銀行中和分行，以立閔企業有限公司（下稱立閔公司）負責人之名義開立
    支票存款帳號，辛○○並於八十七年八月間，在台北市○○路彰化商業銀行前，
    佯稱購買原料，急需資金週轉，並願給予戊○○公司利潤，向戊○○借款新台幣
    （下同）一百萬元；復於八十七年十二月間，在台北市○○○路戊○○公司，佯
    稱為清償先前所積欠之一百萬元，向戊○○借款一百萬元。辛○○即簽發發票人
    為立閔公司、付款人為台灣土地銀行中和分行、發票日為八十七年十二月二十日
    、票號九七八四四六號、面額二百五十萬元之支票一紙以資取信。詎事後屆期提
    示，竟以印鑑不符付款遭拒，戊○○催討無著，始知受騙。案經告訴人戊○○訴
    請偵辦，因認被告二人共犯刑法第三百三十九條第一項之詐欺取財罪嫌等語。
二、按犯罪事實應依證據認定之，無證據不得推定其犯罪事實；又不能證明被告犯罪
    者，應諭知無罪之判決，刑事訴訟法第一百五十四條、第三百零一條第一項分別
    定有明文。次按刑法第三百三十九條第一項詐欺罪之成立，以意圖為自己或第三
    人不法所有，以詐術使人將本人或第三人之物交付為要件。所謂以詐術使人交付
    ，必須被詐欺人因其詐術而陷於錯誤，若其所用方法，不能認為詐術，亦不致使
    人陷於錯誤，即不構成該罪，最高法院四十六年台上字第二六０號著有判例。
三、本件公訴人認被告辛○○、己○○涉犯前揭詐欺取財罪嫌，無非係以告訴人戊○○之指訴，支票及退票理由單一紙為據，且立閔公司於開戶後並無更換印鑑章紀
    錄，被告辛○○所經營之誠良實業股份有限公司，向台北區中小企業銀行貸款三
    千萬元，向安泰商業銀行新莊分行貸款一千萬元，均未能清償；另誠良公司已於
    八十七年三月二十七日經列為拒絕往來戶，此分別有台灣土地銀行中和分行、台
    北區中小企業銀行、安泰商業銀行新莊分行及台北市票據交換所函各一紙在卷為
    憑，顯見被告二人有詐欺之犯意甚明為其主要論據。
四、訊據被告辛○○、己○○堅決否認有何詐欺取財之犯行，被告辛○○辯稱：因我
    個人信用不佳，所以請己○○幫忙，月薪三萬五千元，幫我設計電路。第一筆一
    百萬元是我拿走，有開三張支票共一百萬元給告訴人，當初是說產品做好再還給
    告訴人，確實有在經營，後來因經營不善，所以改說用借的。因公司開戶需負責
    人到場，所以找己○○隨同前往；第二筆一百萬元是乙○○要做金融票貼需要保
    證金，我才介紹戊○○與乙○○認識，告訴人直接匯入丙○○彰化銀行中山分行
    帳戶，因為戊○○與乙○○不熟，所以戊○○匯款一百萬元給丙○○後，戊○○
    要我開二百五十萬的支票當保證，把之前的三張票還給我，支票都是我太太在開
    ，當天我太太不同意這件事，沒有把支票交給我，我自己去蓋，蓋錯印章，所以
    才印鑑不符退票。借錢的事己○○不知道，支票是我以己○○的名義開的，二百
    五十萬元之支票退票後，有提供一些貨當擔保品，貨物的進價大約一百萬，第二
    筆一百萬元我沒有拿，我們沒有詐欺之行為等語。被告己○○則辯稱：被告辛○○原經營誠良公司，做電子雞賠錢，他不甘心，另成立立閔公司，找我當負責人
    ，辛○○把資料弄好才叫我去銀行簽名，公司章及個人章由辛○○太太謝麗花負
    責簽發支票，我不知道有向告訴人借錢之事，並沒有詐欺等語。
五、經查：
（一）立閔公司係被告辛○○以被告己○○名義於八十六年四月七日設立，此經互核
      被告辛○○、己○○二人供述之內容，及卷附之經濟部公司執照、台北縣政府
      營利事業登記證各一紙即可明確。又被告辛○○於八十七年八月間第一次向告
      訴人借款一百萬元後，於八十七年十月二十六日至八十八年二月二十日間曾向
      佳得企業有限公司、亮群股份有限公司、柏興實業有限公司、凱承企業股份有
      限公司、吳建龍、王建升、李水樹等公司購買電子零件、材料等物，總計貨款
      約一百四十一萬三千餘元，此有上開公司出具之統一發票七張、請款單及對帳
      單共十張在卷可憑，核與證人庚○○之證述：當時我另外有幫他們買材料，材
      料差不多約二百萬元，被告辛○○買材料有開票，未到期的我幫他付，差不多
      付了一百多萬，其他的貨應該都是他付的等語大致相合，是被告辛○○向告訴
      人第一次借得之款項，乃用於購買材料等業務需要，其有實際經營電子產品業
      務之事實，應堪認定。就此，被告辛○○並無施用詐術，使告訴人陷於錯誤之
      行為可言。
（二）又被告辛○○向告訴人借款，乃因證人王添居、簡煌政之介紹，此經證人王添
      居證述：當初是簡煌政介紹我、告訴人認識被告辛○○，我們在被告的工廠談
      ，當時被告經營良好財務健全，因為做一個產品需要資金週轉，借款一百萬元
      ，沒有約定利息，三個月還款，到時候連利潤一起算，隔天下午在彰化銀行開
      戶，告訴人交現金給被告辛○○，被告辛○○當初有開三張支票交給告訴人等
      語；及證人簡煌政證述：被告辛○○與告訴人都是生意上的朋友，他們二人是
      經我介紹才認識的，被告辛○○希望人投資或借貸，我就介紹戊○○借錢給他
      ，不是投資，約定三個月還錢，利息沒有約定等語。且告訴人亦陳稱被告辛○○有簽發三張支票一百萬元交付給伊，是被告辛○○向告訴人借款，簽發支票
      三張交付告訴人，除負擔一般借貸之清償責任外，並願負擔票據上債務清償責
      任之行為，應屬正常商業上往來行為，被告辛○○尚無施用詐術，使告訴人陷
      於錯誤之行為，自不能以被告辛○○事後經濟狀況變差，遲延或無法清償債務
      ，即遽認其自始有詐欺之意圖。
（三）被告辛○○為擔保其向告訴人之借款，曾於八十七年十二月十六日以其購買之
      貨物ＡＧ１３電池、ＩＣ等物價值約九十五萬一千六百元，及於八十八年二月
      十五日以其所有之貨物喇叭等物價值約十一萬三千七百五十元，總共合計約價
      值一百零六萬五千餘元之貨物交付告訴人，以擔保其向告訴人借款之債務，此
      經告訴人陳明在卷，並有告訴人簽收單二紙在卷可查。雖告訴人於八十八年六
      月八日認被告辛○○提供擔保之貨物，並無上開價值，而將上開供擔保之貨物
      退回予被告辛○○，然上開貨物之價值，有被告經營之立閔公司向山聯企業有
      限公司、敏程科技有限公司進貨之出貨單二紙在卷可證，是被告辛○○供稱抵
      押之貨物價值一百多萬元，應可採信。又告訴人於八十八年八月六日將抵押之
      電池貨物販賣予誠邁公司，得款十八萬元，已清償被告部分債務，此經被告辛○○及告訴人供陳在卷，是被告辛○○向告訴人借款既願簽發支票交予告訴人
      ，退票之後，並交付與借款等值之貨物予告訴人，且開立支票二百五十萬元，
      及本票四百五十萬元，並已清償部分債務，益見被告辛○○並無為自己不法所
      有之意圖甚明。
（四）被告辛○○第二次向告訴人之借款一百萬元，被告辛○○並未取得此筆款項，
      告訴人乃係依乙○○友人丁○之指示及提供帳號，於八十七年十二月三日將第
      二筆借款一百萬元匯入丙○○設於彰化銀行建成分行之支票存款000000
      00000000號，此經告訴人陳述在卷，並經證人乙○○證述：有一個甲○○、丁○，說要做金融票貼業務，要繳保證金一百萬元，我可以得到佣金三
      、五十萬元，因為我們都沒有錢，所以我就跟辛○○一起去，把這件事告訴戊○○，戊○○也跟我們一起去內湖求證，丁○拿帳號給告訴人，要他匯這個帳
      號，結果，甲○○跟丁○就跑了等語。此外，復有手寫丙○○帳號之信紙一張
      在卷可參。又該筆一百萬元借款於匯入丙○○帳戶後，當日即分二次各五十萬
      元以現金提領方式提領完畢，此有彰化銀行建成分行九十年一月二十九日彰建
      成字第二一三號函附卷可查。是被告辛○○並未取得該筆第二次借款。
（五）又被告辛○○之前經營之誠良公司積欠台北區中小企業銀行、安泰商業銀行之
      債務共四千餘萬元，被告辛○○僅係保證人，其個人並無積欠上開銀行任何債
      務，且誠良公司為股份有限公司，並非獨資或合夥事業，況誠良公司積欠銀行
      之債務，與被告辛○○向告訴人借得之款項，相差甚距，尚不能以誠良公司積
      欠大筆債務無法清償，即認被告辛○○個人向告訴人之借款亦陷於無資力無法
      清償之狀態，且如上所述，被告辛○○並無對告訴人施用詐術，使其陷於錯誤
      而交付財物之行為。
（六）被告己○○實際上並未參與向告訴人借款之行為，對於借款之事並不知情，此
      經被告辛○○供述在卷，核與告訴人之指述：我不認識己○○，在整個過程中
      都沒有看過他，只有在開戶時見過己○○，己○○不知道借錢的事等語相符，
      是被告己○○辯稱其對借款之事並不知情，並無詐欺之意思等語，尚堪採信。
六、綜上，被告辛○○向告訴人借款，乃生意上往來週轉所需，尚屬正常商業上交易
    行為，被告己○○對於借款之事並不知情。被告辛○○、己○○二人並無以施用
    詐術之方法使告訴人陷於錯誤而交付借款，其二人主觀上亦無不法所有之意圖。
    縱被告辛○○、己○○未能完全清償積欠告訴人之借款，然此應屬民事上債務不
    履行之糾紛，與上開刑法詐欺取財罪之構成要件尚屬有間。此外，復查無其他積
    極事證足認被告二人有何詐欺取財之犯行，既不能證明被告二人犯罪，爰依法諭
    知無罪之判決。
七、又本件既經判決無罪，與公訴人併案審理部分（八十九年度他字第二五八號）即
    無連續犯裁判上一罪之關係，此部分自應退回公訴人另行處理，併此敘明。
據上論斷，應依刑事訴訟法第三百零一條第一項，判決如主文。
本案經檢察官楊四猛到庭執行職務。
中      華      民      國    九十      年      三      月      一      日
                                臺灣板橋地方法院刑事第二庭
                                    法  官  楊  晉  佳
右正本證明與原本無異。
如不服本判決，應於判決送達後十日內，向本院提出上訴狀。
                                    書記官  邱  美  龍
中      華      民      國    九十      年      三      月      五      日


司法院資訊處製作；財團法人民間司法改革基金會備份。
